【裁判字號】    95,家上,157
【裁判日期】    950919
【裁判案由】    確認繼承權存在
【裁判全文】
臺灣高等法院民事判決                 95年度家上字第157號
    上  訴  人  乙○○
                            號.
    訴訟代理人  陳隆律師
    被上訴人    甲○○
    訴訟代理人  謝曜焜律師
    複代理人    張香堯律師
上列當事人間請求確認繼承權存在事件，上訴人對於中華民國95
年4月6日臺灣板橋地方法院94年度家訴字第75號第一審判決提起
上訴，經本院於95年9月5日言詞辯論終結，茲判決如下：
    主  文
上訴駁回。
第二審訴訟費用由上訴人負擔。
    事  實
甲、上訴人方面：
一、聲明：
  (一)原判決廢棄。
  (二)被上訴人在第一審之訴駁回。
二、陳述：除與原判決記載相同者，茲予引用外，補稱略以：
  (一)上訴人之被繼承人葉世予與被上訴人於臺灣臺北地方法院92
    年度婚字第671號離婚事件中（以下稱系爭離婚事件），均
    請求判決准與他造離婚，同法院於民國90年2月19日判決（
    以下稱系爭判決），宣告准兩造離婚，故就離婚部分，兩造
    均獲勝訴且受有利，依法均不得上訴而告確定，被上訴人與
    葉世予之婚姻關係因系爭判決而解消。嗣葉世予就系爭判決
    提起上訴，縱認為有效，亦僅就附帶請求之部分聲明不服，
    而不及於離婚訴訟部分。
  (二)葉世予於93年3月30日對系爭判決提起上訴，迄至同年5 月
    26日死亡時，承審法院均未作成任何駁回上訴之裁定，與最
    高法院67年台抗字第495號判例之事實不合，無該判例適用
    之餘地。因此，縱認葉世予就系爭離婚事件之離婚本訴之上
    訴為有效，惟葉世予既已死亡，其上訴之程式已無法補正，
    而應認上訴不合法。
三、證據：援用原審所提出之立證方法。
乙、被上訴人方面：
一、聲明：上訴駁回。
二、陳述：除與原判決記載相同者，茲予引用外，補稱略以：
  (一)系爭判決就被上訴人與葉世予均請求離婚之部分，係為被上
    訴人勝訴，葉世予敗訴之判決。故葉世予就其敗訴之離婚本
    訴部分提起上訴，並無不合。且依上訴不可分之原則，縱認
    葉世予僅就附帶請求部分提起上訴，仍有阻斷全部判決確定
    之效力。
  (二)葉世予乃對系爭判決全部提起上訴，故關於離婚部分，亦移
    審於上訴法院而阻斷判決之確定。又依最高法院67年台抗字
    第495號判例之意旨，承審法院並未對葉世予之上訴為不合
    法駁回之裁定，系爭離婚事件因葉世予死亡而終結，致未確
    定之系爭判決失其效力，葉世予之上訴並無不合法之問題。
三、證據：除援用原審所提出者外，補提臺北地院函為證。
    理  由
一、被上訴人主張：其於83年9月4日與葉世予結婚，同年月5日
    辦理結婚登記，兩人並育有一子即訴外人葉柏伸，上訴人則
    為葉世予與其前妻之子。葉世予於93年5月26日死亡，遺有
    原判決附表所示之財產，兩造及葉伯伸均為葉世予之繼承人
    ，就葉世予之遺產有繼承權，詎上訴人否認被上訴人為葉世
    予之繼承人，並在未得被上訴人及葉伯伸同意下，冒用葉世
    予之名義偽造文書以侵占葉世予遺產，被上訴人在私法上之
    地位有受侵害之危險，有提起確認繼承權存在之訴予以除去
    之法律上利益等語，爰求為確認被上訴人就葉世予遺產之繼
    承權存在之判決。
    上訴人則以：被上訴人與葉世予間之配偶關係，已因系爭判
    決離婚確定，於葉世予死亡時，被上訴人已非葉世予之配偶
    ，其就葉世予之遺產自無繼承權等語，資為抗辯。
二、查被上訴人於83年9月4日與葉世予結婚，於同年月5日辦理
    結婚登記，兩人並育有一子即訴外人葉柏伸，上訴人則為葉
    世予與其前妻之子。嗣葉世予依民法第1052條第1項第5款、
    第2項之規定，提起系爭離婚事件，請求與被上訴人離婚，
    被上訴人則提起反訴，依同條第1項第3款、第2項之規定請
    求與葉世予離婚，並請求葉世予給付被上訴人扶養葉柏伸之
    費用、定葉柏伸之權利行使及義務負擔由被上訴人任之及賠
    償被上訴人精神上損害。系爭離婚事件審理後，法院於系爭
    判決認定同條第1項第3款、第5款之離婚原因事實不存在，
    但有同條第2項之離婚原因事實，准許兩造離婚，並定葉柏
    伸之權利行使及義務負擔之方法，及命葉世予給付被上訴人
    扶養葉柏伸之費用。被上訴人及葉世予於93年3月10日收受
    系爭判決後，被上訴人未提起上訴，葉世予則於同月30日對
    系爭判決提起上訴，聲明：「一、原判決廢棄。二、右廢棄
    部分，請准被上訴人（即葉世予）與上訴人（即本件被上訴
    人）離婚。三、被上訴人第一審之訴駁回。四、第一、二審
    訴訟由被上訴人負擔。」然未據繳納上訴裁判，法院亦未駁
    回其上訴。旋葉世予於93年5月26日死亡，被上訴人乃於同
    年8月12日撤回反訴之事實，以及葉世予死亡後遺有原判決
    附表所示之財產之事實，為兩造所不爭，且有系爭判決、送
    達回證、葉世予之上訴狀、被上訴人撤回反訴狀等影本、戶
    籍謄本、葉世予財產歸屬資料清單及其91年、92年綜合所得
    稅各類所得資料清單、交通銀行存摺存款往來明細查詢單附
    於原審卷內為證，堪信為真實。
三、本件所應審究者，乃被上訴人與葉世予之婚姻關係，是否因
    系爭判決而消滅。關於此，上訴人雖主張系爭判決准葉世予
    與被上訴人離婚，葉世予與被上訴人均為勝訴當事人，不得
    提起上訴，故離婚部分，已告確定云云。然對於第一審之終
    局判決，除別有規定外，得上訴於管轄第二審之法院；判決
    ，於上訴期間屆滿時確定。但於上訴期間內有合法之上訴者
    ，阻其確定，民事訴訟法第437條、第398條第1項分別定有
    明文。又離婚事件，法院判決離婚之原因事實如何，對於婚
    姻當事人在法律上之效力、道德上評價均有重要影響。因此
    ，原告（含反訴原告）若同時主張數項離婚之原因事實者，
    法院應就原告主張之全部原因事實予以審判，不得僅因其中
    之一原因事實存在，即為離婚判決，置其他原因事實於不論
    。且基於婚姻關係之單一性，法院無從就同一婚姻關係為二
    次以上之離婚宣告，故於原告所主張之離婚原因事實未全部
    確定前，不能僅因其中一原因事實之存在，即認離婚已確定
    ，否則將剝奪原告就其他原因事實請求法院審判之權利。因
    此，法院就原告主張之數項離婚之原因事實，認為其中部分
    存在，部分不存在時，固仍應為原告勝訴（即離婚）之判決
    ，不必就不存在部分另為駁回，但法院認為離婚之原因事實
    不存在之判斷，實質上對原告不利，原告仍得提起上訴，以
    求上級審法院就該原因事實為審判，且一經原告合法上訴，
    即有阻斷該離婚判決確定之效力。同理，原告提起離婚本訴
    被告亦提起離婚反訴，法院認為兩造之請求均有理由而為准
    許兩造離婚之判決者，當事人之一造就法院認為他造請求有
    理由之部分，亦得聲明不服，且經合法上訴，不但該上訴部
    分阻斷確定，即法院准許該上訴之當事人請求之部分，亦發
    生阻斷確定效力。系爭離婚事件中，系爭判決就葉世予及被
    上訴人主張之離婚原因事實中，認定葉世予主張之民法第
    1052 條第1項第5款及被上訴人主張之同項第3款之原因事實
    不存在，但葉世予及被上訴人主張同條第2項之原因事實存
    在，因而判決葉世予與被上訴人離婚，已如前述，則葉世予
    就法院認定其主張同條第1項第5款之離婚原因事實不存在之
    裁判，及認定被上訴人主張同條第2項離婚之原因事實存在
    之裁判，實質上均受有不利，依上開說明自得上訴。本件上
    訴人主張系爭離婚事件之兩造均獲勝訴判決，故均不得上訴
    ，所持法律見解，難予贊同。又葉世予於93年3月10日收受
    系爭判決後，即於同月30日提起上訴，並聲明：「一、原判
    決廢棄。二、右廢棄部分，請准被上訴人（即葉世予）與上
    訴人（即本件被上訴人）離婚。三、被上訴人第一審之訴駁
    回。四、第一、二審訴訟由被上訴人負擔。」已如前述，其
    上訴既為法律所許，且在上訴期間內為之，依上開規定，自
    有阻斷系爭判決確定之效力。雖因上訴狀內未表明上訴理由
    ，但既表明原判決廢棄，應解為對系爭判決就不准其依民法
    第1052 條第1項第5款請求離婚以及准許被上訴人離婚請求
    部分為上訴，依上開說明，自有阻斷系爭判決確定之效力。
    又葉世予為上訴時，雖未據繳納上訴裁判費，但此程式之欠
    缺，非不可補正，法院並未因其未繳納裁判費而駁回其上訴
    ，故其上訴效力自不生任何影響。
四、夫或妻於判決確定前死亡者，關於本案視為訴訟終結，民事
    訴訟法第580條本文定有明文，本條於離婚訴訟亦應適用。
    系爭離婚事件之當事人葉世予於合法上訴後之93年5月26日
    死亡，亦如前述，依上開規定，該訴訟即視為終結，系爭判
    決已失其訴訟主體，亦因失其效力，則被上訴人與葉世予之
    婚姻，即不因系爭判決而消滅，被上訴人仍為葉世予之配偶
    ，依民法第1144條規定，就葉世予之遺產自有繼承權。
五、綜上所述，被上訴人主張其為葉世予之配偶，請求確認就葉
    世予之遺產之繼承權存在，為有理由。原審准許被上訴人之
    請求，判決確認被上訴人就葉世予之遺產之繼承權存在，並
    無不合。上訴意旨指摘原判決不當，求予廢棄改判，為無理
    由，應予駁回。
六、據上論結，本件上訴為無理由。依民事訴訟法第449條第1項
    、第78條，判決如主文。
中    華    民    國    95    年    9     月    19    日
                    民事第九庭
                        審判長法  官   黃熙嫣
                              法  官   李昆曄
                              法  官   呂太郎
正本係照原本作成。
如不服本判決，應於收受送達後20日內向本院提出上訴書狀，其
未表明上訴理由者，應於提出上訴後20日內向本院補提理由書狀
（均須按他造當事人之人數附繕本）上訴時應提出委任律師或具
有律師資格之人之委任狀；委任有律師資格者，另應附具律師資
格證書及釋明委任人與受任人有民事訴訟法第466條之1第1項但
書或第2項（詳附註）所定關係之釋明文書影本。
中    華    民    國    95    年    9     月    20    日
                              書記官   黃千鶴
附註：
民事訴訟法第466條之1（第1項、第2項）：
對於第二審判決上訴，上訴人應委任律師為訴訟代理人。但上訴
人或其他法定代理人具有律師資格者，不在此限。
上訴人之配偶、三親等內之血親、二親等內之姻親，或上訴人為
法人、中央或地方機關時，其所屬專任人員具有律師資格並經法
院認為適當者，亦得為第三審訴訟代理人。


司法院資訊處製作；財團法人民間司法改革基金會備份。
